【裁判字號】    92,重上更(四),77
【裁判日期】    921119
【裁判案由】    業務過失致死
【裁判全文】
臺灣高等法院臺中分院刑事判決                九十二年度重上更(四)字第七七號
    上  訴  人  臺灣臺中地方法院檢察署檢察官
    被      告  乙○○
    選任辯護人  陳榮昌
右上訴人因被告業務過失致死案件，不服臺灣臺中地方法院八十五年度交訴字第二二
號中華民國八十六年十月八日第一審判決（起訴案號：臺灣臺中地方法院檢察署八十
四年度偵字第九四四九號），提起上訴，經本院判決後，由最高法院第四次發回更審
，本院判決如左：
    主      文
上訴駁回。
    理      由
一、本件公訴意旨略以：被告乙○○係台中市公車司機，為從事駕駛業務之人，於民
    國（下同）八十四年五月十三日上午六時四十分許，駕車牌ＦＯ－二六五號大客
    車，沿台中市○○路，由西往東方向行駛，途經繼光街無號誌之交叉路口時，本
    應減速，並注意交叉路口左右方之人車狀況，隨時採取安全措施，詎其無不能注
    意之情形下，疏於注意左方來車狀況，而貿然行駛，適楊國賢騎車牌ＳＫＢ－六
    一八號機車自其左方沿繼光街駛來，楊國賢因而煞車未及，撞及該大客車而摔倒
    在地，致受嚴重頭部挫傷，經送醫不治，終因腦挫傷死亡，案經台中市警察局第
    一分局報驗後，檢察官據被害人楊國賢之父丙○○告訴而簽分偵辦，因認被告乙
    ○○係犯刑法第二百七十六條第二項之業務過失致死罪嫌等情。
二、按犯罪事實應依證據認定，無證據不得認定犯罪事實；又不能證明被告犯罪者，
    應諭知無罪之判決，刑事訴訟法第一百五十四條第二項、第三百零一條第一項分
    別定有明文。又認定不利於被告之事實，須依積極證據，苟積極證據不足為不利
    於被告事實之認定時，即應為有利於被告之認定，更不必有何有利之證據；又認
    定犯罪事實所憑之證據，雖不以直接證據為限，間接證據亦包括在內；然而無論
    其為直接或間接證據，其為訴訟上之證明，須於通常一般人均不致有所懷疑，而
    得確信其為真實之程度者，始得據為有罪之認定，最高法院三十年上字第八一六
    號、七十六年台上字第四九八六號亦著有判例資參照。
三、公訴人認被告涉有業務過失致死犯行，無非則以被告於偵查中坦承：車子經過繼
    光街口時，沒有看到死者，是從後照鏡注意到的，其經過機車倒地處到發覺人倒
  地，相隔三、五秒之時間等語，及證人賴慶鴻於偵查中證述：伊聽到坐在前坐之
    女生啊的一聲，所以感覺撞到東西，而坐前座之老伯喊說撞到了等語，認本案係
    被告突然駛入路口，致楊國賢閃避不及而肇事，為其論據。惟訊據被告固坦承伊
    經過肇事地點並停車協助處理相關工作，然而堅決否認有任何過失，辯稱：伊所
    駕營業大客車於交岔路口前之第一銀行招呼站停車讓乘客下車後再起動，車速不
    可能太快，伊看清左方無來車後才通過路口，伊車頭已經過繼光街中線，才聽到
    遠遠有機車倒地磨地聲，伊看後視鏡，發現有東西在伊車後，即停車查看等語。
    經查，被害人楊國賢因本件車禍而腦挫傷致死，此經檢察官督同法醫師相驗屬實
    ，製有驗斷書、相驗屍體證明書、勘驗筆錄，並有道路交通事故調查報告表(一)(二)
    、現場圖及相片在卷可參，惟應審究者為駕駛ＦＯ－二六五號大客車之被告是否
    對被害人楊國賢之死亡負過失責任：
  (一)依據卷附本件道路交通事故調查報告表(二)之現場圖及相片，顯示公車車尾已越過
    繼光街之中心線，被害人楊國賢之血跡流出之原點並未在公車行進之軌道上，且
    血跡在公車後方偏左約距離公車左後車輪三點三公尺處，機車則車頭朝西（與公
    車之行向相反），左倒在血跡處之後方（以公車之方向言之），現場遺有刮地痕
    一條，起點在繼光街往中山路之路口停止線與行人穿越道之間，約在繼光街之中
    心處，終點即機車倒地處，長八．五公尺，機車左側把手部分有擦痕，左半邊塑
    鋼車身亦有磨擦痕，有前揭報告表及相片十八幀附卷可憑，並經原審二度勘驗機
    車，制有勘驗筆錄二紙附卷可憑（見原審卷第一八九、二四一頁），復經證人即
    本案現場處理之警員簡明淵於原審結證：刮地痕之終點係在機車倒地處，是很明
    顯的新痕等語（見原審卷第一八八頁）屬實。又證人即據報前往現場之警員林銓
    鋐於本院更一審證述：公車司機有移動，只有動一下，應該對現場圖的位置，影
    響不大等語（見本院更一審卷第四十四頁），道路交通事故調  查報告表(二)之現
    場圖，其上所繪車輛相關位置應可憑信。是以，本件機車應係沿繼光街南向行駛
    ，已接近繼光街與中山路口時，發現被告所駕之營業大客車自中山路由西向東駛
    入路口，為閃避大客車煞車後，因路面潮溼車身失控而往左倒，並衝向公車左後
    方，人亦跌落在公車左後方等情，可堪認定。又參以證人即乘客許明禮於原審證
    稱：「（公車車速過路口時是否很快？）他車速不快，在繼光街口前有一站，有
    一名乘客下車。」等語（見原審卷第四十一頁反面），證人即乘客蔣英傑於原審
    亦證稱：第一銀行站牌有停車，有人下車，無人上車，當時車速不快，煞車距離
    不是很長等語（見原審卷第一○六頁），證人即乘客賴慶鴻於檢察官偵查時證稱
    ：伊不知正確之時速，不過好像很慢等語（見偵查卷第二十四頁反面）；被告於
    警訊時曾供稱：肇事時，其時速為三十公里（見相驗卷第三頁），嗣於原審改稱
    ：伊車速約十公里或一、二十公里等語（見原審卷第一六九、一四九頁），被告
    之大客車車長九．五公尺，係於交岔路口前之第一銀行招呼站停車後再起動，煞
    停完成後，中身已駛入中山路內，車尾尚留於路口內，又上開招呼站站牌距交岔
    路口之繼光街路面邊緣為二十點一公尺，繼光路寬為九公尺（本院更三審勘驗時
    測量為八．九公尺），此有道路交通事故調查報告表所附之現場圖可憑，並經本
    院更三審於九十一年八月二十三日勘驗現場無訛（見本院更三審卷第七十八頁）
    ，依上開資料判斷，被告之大客車自第一銀行招呼站起動，至大客車車頭部分駛
    進交岔路口內約行駛十．六公尺，駛至交岔路口中心行駛約十五．一公尺，被告
    之大客車係自靜止狀態起動，且為大型車輛，於行駛上開距離後，車速亦不致於
    太快，是參以上開證人許明禮證稱車速不快；證人賴慶鴻證稱公車之時速好像很
    慢，與上開資料相符，又被告駕駛之ＦＯ－二六五號大客車於事故發生後立即停
    車，並無煞車痕，有現場圖可據，可見其車速乃在「車輛行經無號誌之交岔路口
    時，應減速慢行，作隨時停車之準備」之範圍，足認被告所駕之大客車係於肇事
    路口前之第一銀行招呼站牌停車讓乘客下車後再起動前行，而被告所駕駛之車輛
    為大型客車，加速不快，於經過肇事路口時，車速不可能太快，被告辯稱：伊經
    過路口時車速不快，因路口前之第一銀行招呼站有停車等語，可以採信。至於證
    人賴虹如於原審雖證述：被告係因煞車伊醒來，伊沒有看到有人在第一銀行前下
    車，有撞到前座等語（見原審卷第二二○頁），然而，該證人在肇事前既然在睡
    覺，公車緊急煞車，依慣性定律，自會往前撞到前座，不得以此認公車一定快速
    貿然經過路口，且伊證述第一銀行沒有人下車云云，係臆測之詞，不足採信；又
    證人賴慶鴻雖於偵查中證述：伊感覺好像有撞到東西，有人喊撞到了云云（見偵
    查卷第二十四頁反面），至於喊撞到了的老伯是看到騎士撞到公車，或同樣是感
    覺撞到了，或只是猜測有撞到均不明，證人賴慶鴻於原審亦證稱：「．．．但我
    有聽到車上有很多人喊『撞到了』，坐在我前方或後方之人均有喊，當時我不知
    道他們喊『撞到了』是撞到什麼」等語（見原審卷第四十一頁），自不得據賴慶
    鴻之證詞作為不利於被告之認定。
  (二)被害人楊國賢案發後左側頭顱挫傷呈扁型，左頸至左側骨折挫傷，左耳撕裂傷，
    右肩骨骨折、左膝左後肘部擦傷，有驗斷書在卷可憑，核與機車左倒之方向相符
    ；且公車上並未發現有血跡，亦經至現場處理警員簡明淵於本院上訴審供證在卷
    （見本院上訴審卷第五十四頁），並有相片十八幀附卷可憑，無證據足以證明楊
    國賢係撞擊被告所駕之大客車致死。法醫師王一渝於原審結證：「死者左側耳輪
    撕裂傷，這種傷在撞擊點上應會留有血跡。死者傷害除右肩骨折傷害在右側外，
    其餘傷害均左側，其傷勢有可能撞到車身，亦有可能撞到地上所造成，確實情形
    無從判斷」等語（見原審卷第七十九頁）；證人即澄清綜合醫院醫師陳勝庸於原
    審證稱：被害人之傷害，是自行摔傷或被車撞傷，無法判斷，只知受力量很大等
    語（見原審卷第九五頁）。王一渝、陳勝庸之證詞，亦均不足以證明被害人有撞
    及被告所駕之大客車。再者，目擊證人許明禮於原審證稱：「我坐在車子左邊即
    駕駛座後面中間靠窗之位置。．．．他（即被害人）行駛繼光街由公園路往南行
    駛，我們車子是行駛中山路往車站方向，機車是在我們左方行駛過來，他車速很
    快，可能看到我們公車過來後才開始煞車，當時我們公車車頭已過了繼光街口，
    我們坐之位子已過了繼光街之中心點，他機車騎在靠近繼光街中央，因當時並沒
    有什麼人車，他機車開始煞車不久，即摔倒，沒有撞倒公車，機車倒地後，人往
    前衝，我有看到他倒地，沒有看到他有撞倒公車。」等語（見原審卷第三十九頁
    ），又於本院上訴審亦證稱：「當時我在車上，看到被害人速度太快，有看到他
    煞車，沒有撞倒公車就摔倒，人有滑行，車子未滑。」等語（見本院上訴卷第三
    十四頁）；又參以證人即警員簡明淵於原審證稱：「（刮地痕有無穿過機車倒地
    位置？）有。至接近中山路中心線，機車是倒在刮地痕上面。．．．（刮地痕是
    否本件所留？）是。因為刮地痕是新的，非常明顯，是機車所留下來；我至現場
    時楊國賢已不再現場，已送醫。」（見原審卷第一八八頁），其又於本院上訴審
    證稱：「當時肇事後才至現場處理，公車已過了中心線，停在斑馬線上，機車倒
    在繼光街、中山路接近中心線附近，我當時有查看公車，並沒有碰撞痕跡，當天
    下雨，路面濕滑，但機車過來方向，在繼光街留有一條新的地面刮痕，留在機車
    倒地後面，而機車倒地並不在公車行進路線之路面上，路面刮痕應該是機車踏板
    支架所留下，我並未將機車拖地，造成刮痕，現場要處理前就有該刮痕，我們看
    現場，應該二車未相撞」等語（見本院上訴審卷第五十四頁）。上開證人許明禮
    、簡明淵所證情節，與卷附照片顯示相符（見相驗卷宗第二十三至二十八頁），
    並無證據足證被害人之機車撞及被告所駕之營業大客車，且依上開許明禮之證詞
    ，足認被害人之車速甚快。依上開證據資料，本件車禍之發生，應係被告駕駛大
    客車（右方車）於交岔路口前之第一銀行招呼站停車後，再起動沿中山路東向前
    行，車速不快，於駛出路口時，被害人騎乘機車（左方車）沿繼光路由北往南快
    速行駛，於接近路口時，未減速慢行，發現被告所駕之大客車駛出，因煞車不當
    失控倒地，未撞及大客車即停止滑行。且第一銀行招呼站距交岔路口約二十．一
    公尺，繼光街、中山路均為單向道，路寬均約九公尺，兩側為商店，自中山路東
    向前行，須駛近交岔路口，才可觀察到左側自繼光街駛來之車輛。是被告之大客
    車於第一銀行招呼站起動時，無從發現左側繼光街上之車輛行駛之情形，此可由
    本院勘驗時所製照片得知，本件不能責以被告起步前，未讓行進中之車輛行人通
    行之責。再參以證人許明禮之前述證詞，被告駕駛大客車已進入繼光街中心點，
    被害人楊國賢始見狀而煞車；被害人楊國賢機車刮地痕長達八．五公尺，該刮地
    痕在繼光街人行穿越道左側，尚未進入中山路上，則被告行經肇事路口時，被害
    人楊國賢之機車尚未駛抵交岔路口，而楊國賢騎機車失控倒地時，被告之大客車
    已通過繼光街交岔路口中心點，車尾距離繼光街路邊延申線僅○．三公尺，幾乎
    已全車通過路口，可見本件係機車行駛靠近繼光街中心路口時，未注意車前有駕
    駛之大客車車頭已過路口中心線，嗣為閃避大客車，機車失控倒地，衝向大客車
    左後方，實無從由被告方面作何措施以避免被害人楊國賢造成之車禍事故之發生
    。
  (三)本件經檢察官於偵查中送台中市區車輛行車事故鑑定委員會鑑定事故責任，該鑑
    定委員會於八十四年七月三十一日中市鑑字第八四三五六號函復：由於卷附資料
    對於肇事經過之相關證據尚有未盡明確之處，未便鑑定，惟提供研議分析意見：
    「(1)若楊車之摔倒係因張車自右方駛出而煞車失控所致，不論張車與楊車（人）
    是否發生碰撞，認為楊車行經無號誌交岔路口未讓右方車先行，為肇事主因。張
    車行經無號誌交岔路口亦有未減速慢行，及（未）注意左方來車之疏，為肇事次
    因。(2)若楊車係因他故與其他第三者擦撞或自行摔倒（即摔倒原因與張車之行駛
    無關），則張君駕車無肇事因素。」（見偵查卷第四、五頁），原審再送台灣省
    車輛行車事故覆議鑑定委員會鑑定事故責任，亦照原分析意見，有該委員會八十
    五年十二月二十四日交覆字第八五一五八四號函可按（見原審卷第一九五頁），
    均認定本件被害人嚴重腦挫傷，左側頭顱挫傷呈扁型，左頸至左側骨折挫傷，左
    耳撕裂傷，右肩骨骨折、左膝左後肘部擦傷等情形，似非單純因摔倒所致，但並
    無證據足以證明被害人有撞及被告所駕之大客車。上開證人王一渝、陳勝庸分別
    為法醫師、執業醫師，對於人體構造、傷害造成之判斷均具有專門知識，皆證稱
    無從判斷被害人傷害造成之原因係撞及被害人所駕之大客車；而車輛行車事故鑑
    定委員會並非醫療專家，認被害人之傷非單純摔倒所致，並無何論理及實證上之
    依據，不得據為認定被害人之傷係撞及被告所駕之大客車所致。本院本審函請國
    立交通大學鑑定本案事故責任，據該校九十二年八月四日（92）交大管運字第九
    二○○○三四五七號函附行車事故鑑定意見書：「綜合研判：以現場跡證推測，
    機車先滑倒於地面上留下刮地痕，機車並未與大客車接觸，否則機車會在停止前
    發生轉動現象，極易察覺現場地面痕跡。而血跡起點位於機車以東與大客車之間
    ，研判機車駕駛人於失控滑行中，與大客車有發生接觸（以左後輪最有可能；蓋
    輪胎係橡膠材質，且車輪屬於轉動狀態，除非輾壓物體，否則觸及人身不易讓乘
    客明顯感覺），致身體被略往東帶動，且身體留下『很大外力造成』之傷痕。則
    楊國賢駕駛輕型機車，於無號誌交岔路口未減速行駛，且未讓右方車先行，失控
    滑倒而撞擊右方車之左後端，為肇事原因。」（見本院本審卷第六十六、六十七
    頁），亦認定被害人楊國賢騎機車失控滑倒在地，並非被告駕車所撞擊而倒地；
    至於鑑定意見認為楊國賢滑倒地後，機車駕駛人失控滑行中與大客車接觸乙節，
    該鑑定意見未敘明其論斷之依據，本院難予採憑，況被告既未違規行駛，被害人
    楊國賢之機車失控滑倒，又非其造成，則縱有上開情事，亦與被告無關，併此敘
    明。
  (四)按車輛行經無號誌之交岔路口時，應減速慢行，作隨時停車之準備；車輛行至無
    號誌而無交通警察指揮之交岔路口，未劃分朝支線道者，左方車應讓右方車先行
    ，道路交通安全規則第九十三條第一項第三款、第一百零二條一項第二款分別定
    有明文。本件肇事地點，為無號誌及交通警指揮之交岔路口，且未劃分幹支線道
    ，此有道路交通事故調查報告表可憑。而被告之大客車為右方車，甫起動前行，
    車速不快，須接近交岔路口始能發現左方之繼光街上之來車。而被害人楊國賢之
    機車為左方車，於行駛近肇事地點之交岔口時，未能減速慢行，讓已先駛入交岔
    路之被告大客車先行，致未能及時煞停，避免事故之發生。即依告訴人丙○○於
    九十一年十月二十三日辯論時所提出之現場示意圖，亦顯示被告之大客車須接近
    交岔路口，始能觀察到左側繼光街上之車輛。是本件車禍之肇致，顯係被害人楊
    國賢騎乘機車沿繼光街南向行駛，於接近繼光街與中山路之交岔路口時，未減速
    慢行作隨時停車之準備，於發現被告所駕之大客車沿中路駛入路口時，煞停不當
  ，人車倒地所致。而被告所駕之大客車甫於距路口二十．一公尺之第一銀行招呼
    站起動前行，車速不快；於起動時，並不能觀察到左側繼光街上車輛行駛情形；
    且為右方車，有優先行駛之權，對於本件車禍之肇致，應無過失。
四、綜上說明，被告犯罪不能證明。原審判決諭知被告乙○○無罪，核無不合，檢察
    官上訴仍以前揭事實，指摘被告犯罪，惟不能證明被告犯罪，已如前述，原審判
    決認定核無違誤，上訴為無理由，應予駁回。至於被告之選任辯護人於本院本審
    聲請鑑定被告駕駛之ＦＯ－二六五號大客車於肇事地點行車速度為何，經本院本
    審函請財團法人車輛研究測試中心鑑定，該中心於九十二年十月十五日車整字第
    九二○三二六號函復本院本審：「．．．二該車之速度可以實車測試方式獲得，
    貴院如認有必要，可提供車輛至本中心進行測試。三因實車測試針對不同車輛會
    有不同的測試結果，故本中心對檢測報告均加註此檢測結果只對該測試車輛負責
    ，因此儘管是針對同型車進行測試，亦僅對該測試車負責，測試數據不能適用至
    同車型其他車輛。四運用實車進行速度量測，技術上並無問題，唯測試車輛是否
    具代表性則本中心無法確認；故貴院如欲進行車輛速度鑑定，請提供實際具代表
    性車輛以供鑑定。」（見本院本審卷第一○五頁），而被告駕駛之ＦＯ－二六五
    號大客車係於七十三年九月十日出廠，有新領牌照檢驗資料在可參，出廠之後距
    本件車禍之日（有八十四年五月十三日）已逾十年之久，距上開中心函復之日更
    逾十九年，是無從以現今車況（縱使堪用）用鑑定於八年前之行車速度，爰不作
    原車速度之鑑定；又五十鈴國際汽車台中服務廠經本院本審就前開行車速度是否
    能予鑑定，未據函復，亦無再調查之必要，均附予敘明。
據上論斷，應依刑事訴訟法第三百六十八條，判決如主文。
本案經檢察官甲○○到庭執行職務。
中      華      民      國      九十二     年    十一     月    十九    日
                                臺灣高等法院臺中分院刑事第七庭
                                      審判長法  官  林  榮  龍
                                            法  官  黃  日  隆
                                            法  官  江  錫  麟
右正本證明與原本無異。
檢察官得上訴。
被告不得上訴。
如不服本判決應於收受送達後十日內向本院提出上訴書狀，其未敘述上訴之理由者並
得於提起上訴後十日內向本院補提理由書（均須按他造當事人之人數附繕本）。
                                            書記官  陳  振  海
中      華      民      國      九十二     年    十一     月    二十    日
                                                                        Ｒ


司法院資訊處製作；財團法人民間司法改革基金會備份。
